最高法院刑事判決　　　　　　　九十六年度台上字第六五九號
上　訴　人
即 自訴 人　乙○○
　　　 　 　丙　○
　　　　　　丁○○
　　　　　　戊○○
　　　　　　己○○
共　　　同
自訴代理人　周德壎律師
上　訴　人
即　被　告　甲○○
選任辯護人　許進德律師
上列上訴人等因被告偽造文書案件，不服台灣高等法院中華民國
九十五年四月四日第二審更審判決（九十四年度上更(一)字第八四
二號，自訴案號：台灣台北地方法院八十九年度自更(一)字第二二
號），提起上訴，本院判決如下：
    主  文
原判決撤銷，發回台灣高等法院。
　　理　由
本件原判決認定：上訴人即被告甲○○以辦理代書業務為業，明
知陳清萬已於民國七十九年二月八日死亡而非權利主體，不可能
於死亡後猶與他人達成協議，亦不得以死亡者之名義辦理建物所
有權第一次登記，因受黃雲鎮（未據起訴）之指示而與黃雲鎮共
同基於行使偽造私文書之犯意聯絡，於八十三年一月二十八日，
在台北市○○路一八四巷二八號七樓所經營之代書事務所，擅自
製作如原判決附表（下稱附表）一所示之協議書，及不動產所有
權第一次登記申請書，並由黃雲鎮於八十三年一月二十八日至八
十三年五月十一日間之某日，在台北市○○○路一八○號七樓「
基泰營造股份有限公司」，盜用所保管陳清萬之印章於其上，再
由被告於八十三年五月十一日，持向台北縣新店地政事務所辦理
坐落台北縣新店市○○段第一○七一地號、第一○七三地號、第
一○七四地號土地上門牌號碼為台北縣新店市○○路一九○號一
樓、二樓、地下一層、地下二層及地下三層之建物所有權第一次
登記，足以生損害於地政機關對於不動產所有權登記之正確性及
陳清萬之繼承人丙○、乙○○、己○○、丁○○、戊○○、施陳
鶴、林陳牽治、劉陳磚、陳寶珠等人等情。因而撤銷第一審關於
被告部分之科刑判決，改判論處被告共同行使偽造私文書，足以
生損害於公眾及他人罪刑，固非無見。
惟查：(一)、本件自訴人等除自訴被告偽造附表一編號一、二所示
建物分配協議書及不動產所有權第一次登記申請書，並於八十三
年五月十一日持向台北縣新店地政事務所辦理坐落前揭地段土地
即門牌號碼台北縣新店市○○路一九○號一樓、二樓、地下一層
、地下二層及地下三層之建物所有權第一次登記（即保全登記）
外，同時指訴被告偽造上開分配協議書後並於：(1)八十三年二月
十五日檢附偽造之分配協議書向台北縣稅捐稽徵處新店分處申報
陳清萬為前開大樓地上一樓、地上二樓及地下二樓之納稅義務人
；(2)同年三月二日向財政部台灣省北區國稅局新店稽徵所申報陳
清萬之遺產稅；(3)同年六月七日再向台北縣新店地政事務所申請
保存登記，將應以自訴人等名義為保存登記之前揭大樓地上二樓
、地下二樓及地上一樓持分萬分之五九二七，登記為陳清萬名義
，並將該大樓地上二樓、地下二樓之持分萬分之一登記在林李秀
香名下，使地政機關人員錯誤登載於登記簿上，結果如附表二，
不僅妨害主管機關登記之正確性，且造成自訴人等就上開大樓地
上一樓、地上二樓及地下二樓持分減少，與迄未能就上開房屋為
管理、使用及處分等損害，而認被告係與已判決無罪確定之洪清
森、施義烈等人共犯刑法第二百十六條、第二百十條之行使偽造
私文書（牽連犯背信及使公務員登載不實）罪嫌（見原判決貳「
不另為無罪諭知部分」及自更(一)卷卷二第六六至六七頁、第七六
頁、第八九至九十頁、第九五頁、第三四一頁）。而依台北縣政
府稅捐稽徵處新店分處九十年五月三十一日九十稅新二字第一七
一七八號函檢送之「新店市○○路一九○號地下二層、一樓、二
樓防屋新建、現值申報書及相關資料影印本乙份」中，亦確附有
分配協議書（惟立協議日期則記載為八十二年一月二十八日，見
自更(一)卷卷一第五二一至五二八頁）。如果無訛，被告於八十三
年二月十五日依房屋稅條例第七條規定向台北縣稅捐稽徵處報請
登記稅籍並核計房屋現值時，似亦檢附分配協議書持向台北縣稅
捐稽徵處申報辦理而行使。原審雖認被告有與黃雲鎮共同偽造八
十三年一月二十八日之分配協議書，並於八十三年五月十一日持
向台北縣新店地政事務所辦理前揭建物第一次登記之犯行，然就
被告於八十三年二月十五日向台北縣稅捐稽徵處新店分處申報陳
清萬為前開大樓地上一樓、地上二樓及地下二樓之納稅義務人，
於同年三月二日向財政部台灣省北區國稅局新店稽徵所申報陳清
萬之遺產稅，及同年六月七日再向台北縣新店地政事務所申請保
存登記等部分，則僅說明被告不構成背信及使公務員登載不實之
理由，而就被告被訴於八十三年二月十五日向台北縣稅捐稽徵處
申報稅籍，核計房屋現值時，亦有行使八十二年一月二十八日偽
造之分配協議書之行為，是否成立犯罪，並未加以審認，自有已
受請求之事項未予判決及調查未盡之違法。又原判決就自訴意旨
指稱被告牽連涉犯使公務員登載不實部分，僅說明被告於八十三
年五月十一日持偽造之分配協議書向台北縣新店地政事務所辦理
前揭建物第一次登記，因「地政機關對於建物所有權第一次登記
，有實質審查之權，並非一經當事人聲明或申報，即有登載之義
務」，而謂被告所為尚不構成使公務員登載不實罪；然就被告被
訴向台北縣稅捐稽徵處新店分處申報陳清萬為前開大樓地上一樓
、地上二樓、地下二樓之納稅義務人，及向財政部台灣省北區國
稅局新店稽徵所申報陳清萬之遺產稅部分，何以亦不構成使公務
員登載不實罪部分，則未併為必要之闡析論述，即遽認被告不成
立此部分之犯罪，非唯速斷，並有判決不備理由之可議。(二)、原
判決事實欄記載「甲○○以辦理代書業務為業，明知陳清萬已於
民國七十九年二月八日死亡而非權利主體，不可能於死亡後猶與
他人達成協議，亦不得以死亡者之名義辦理建物所有權第一次登
記，因受黃雲鎮之指示而與黃雲鎮共同基於行使偽造私文書之犯
意聯絡，於八十三年一月二十八日，……擅自製作如附表一所示
之協議書及不動產所有權第一次登記申請書，……」（見原判決
第一頁末五行至次頁第三行），惟理由中悉未說明憑以認定被告
於八十三年一月二十八日之前，即已「明知」陳清萬業於七十九
年二月八日死亡之依據及理由；且被告係辯稱其製作上開分配協
議書時，尚不知陳清萬早已死亡，係至八十三年二月底始知悉陳
清萬已死亡，原判決雖引用黃雲鎮在偵審中之證詞（見原判決第
二頁末行至次頁第七行、第四頁第二至十七行），據以指駁被告
所辯其不知情為無足憑採，然原判決引述黃雲鎮之上開證詞，僅
係說明被告自白其製作前揭分配協議書及不動產所有權第一次登
記申請書與事實相符，暨上開偽造之分配協議書、登記申請書係
由黃雲鎮蓋用所保管之陳清萬印章等情而已，尚非可憑以據為被
告於八十三年一月二十八日之前確「明知」陳清萬業已死亡之判
斷基礎，原判決此部分之認定及論述，亦有判決不載理由之可議
。自訴人等及被告上訴意旨，分別指摘原判決不當，非無理由，
應認仍有發回更審之原因。原判決說明不另為諭知無罪部分，基
於審判不可分原則，亦應併予發回。
據上論結，應依刑事訴訟法第三百九十七條、第四百零一條，判
決如主文。
中　　華　　民　　國　九十六　年　　二　　月    一    日
                      最高法院刑事第十一庭
                          審判長法官  陳　世　雄
                                法官  魏　新　和
                                法官  吳　信　銘
                                法官  徐　文　亮
                                法官  韓　金　秀
      本件正本證明與原本無異
                                      書  記  官
中　　華　　民　　國　九十六　年　　二　　月　　六　　日
                                                H
